臺灣橋頭地方法院民事判決
110年度橋簡字第934號
原      告  朱扔聖  
            吳東明  
共      同
訴訟代理人  胡峰賓律師
複  代理人  劉書帆    
被      告  鄭文州  

訴訟代理人  鄭文輝  
            洪錫鵬律師    
被      告  林鄭春娥
            陳鄭春假
            鄭春月  
            鄭春娘  

            鄭文棕即鄭文鐘

上五人共同
訴訟代理人  洪錫鵬律師
被      告  戴國石律師即鄭文政之遺產管理人

上列當事人間請求拆屋還地等事件，本院於民國111年4月14日言
詞辯論終結，判決如下：
    主  文
原告之訴及假執行之聲請均駁回。
訴訟費用由原告負擔。
    事實及理由
一、按簡易訴訟之訴狀送達後，原告不得將原訴變更或追加他訴
    ，但請求基礎事實同一、擴張或減縮應受判決事項之聲明；
    訴訟標的對於數人必須合一確定時，追加原非當事人之人為
    當事人者，不在此限，民事訴訟法第436條第2項、第255條
    第1項第2、3、5款定有明文。本件原告起訴時，原僅列鄭文
    州為被告，並聲明請求：㈠、被告應將坐落高雄市○○區○○○段
    000地號土地（下稱系爭土地）上之地上物拆除，並將上開
    土地騰空返還予原告；㈡、被告應自起訴狀繕本送達翌日起
    至返還前開土地之日止，按月給付原告各新臺幣（下同）54
    1元；㈢、被告應給付原告各25,427元，及自起訴狀繕本送達
    之翌日起至清償日止，按週年利率5％計算之利息；㈣、願供
    擔保，請准宣告假執行。嗣於訴狀送達後，因本院囑託高雄
    市政府地政局鳳山地政事務所就原告請求拆除地上物之坐落
    範圍予以測量，且該地上物為門牌號碼高雄市○○區○○路0巷0
    0號房屋之一部，屬於全體被告公同共有，原告遂追加除鄭
    文州以外之人為被告，並依測量結果變更聲明為：㈠、被告
    應將坐落系爭土地上，如附圖所示A部分（面積47.22平方公
    尺）、B部分（面積25.75平方公尺）之地上物拆除，並將所
    占用之土地騰空遷讓返還予原告；㈡、被告應自起訴狀繕本
    送達翌日起至返還前開土地之日止，按月給付原告各438元
    ；㈢、被告應給付原告各20,586元，及自起訴狀繕本送達之
    翌日起至清償日止，按週年利率5％計算之利息；㈣、願供擔
    保，請准宣告假執行。經核原告追加被告、特定拆除地上物
    之範圍，及減縮請求金額所據之事實，均與起訴時相同，僅
    按照測量結果予以核算暨特定被告、聲明，徵諸首開規定，
    自無不合，應予准許。
二、被告戴國石律師即鄭文政之遺產管理人未於言詞辯論期日到
    場，核無民事訴訟法第386條各款所列情形，爰依原告之聲
    請，由其一造辯論而為判決。
三、原告主張：原告為系爭土地之共有人，權利範圍各1/2，而
    系爭土地上有被告公同共有之門牌號碼高雄市○○區○○路0巷0
    0號房屋（下稱系爭房屋）之一部坐落，且無合法占用權源
    。未料，被告經原告請求拆除及返還土地，均置之不理，爰
    依民法第767條第1項前段、中段規定，訴請被告應將系爭房
    屋占用如附圖所示之A部分（面積47.22平方公尺）、B部分
    （面積25.75平方公尺）範圍予以拆除（下合稱系爭占用範
    圍），並將占用土地騰空遷讓返還予原告；另因被告無權占
    用系爭土地，以土地申報地價1,440元計算年息10％，被告自
    民國106年11月10日起至110年10月11日止，共47個月，對原
    告各受有相當於租金之不當得利20,586元(計算式：系爭占
    用範圍72.97平方公尺×每平方公尺申報地價1,440元×年息10
    ％÷每年12個月÷原告2人＝被告每月對原告各受有相當於租金
    之不當得利438元；438元×47個月＝20,586元)，且自起訴狀
    繕本送達翌日起至返還土地之日止，亦應按月給付原告相當
    於租金之不當得利各438元，爰依民法第179條規定併請求被
    告返還等語。聲明：如上載變更後之聲明所示。
四、被告答辯：
㈠、被告鄭文州、鄭文棕即鄭文鐘、鄭春月、陳鄭春假、林鄭春
    娥、鄭春娘共同以：原告於106年11月1日拍定取得系爭土地
    ，並於同年月10日進行移轉登記，而系爭土地重測前為高雄
    市○○區○○段000000地號，且係86年7月1日與同地段607-29地
    號、607-31地號共同分割自同地段607地號土地（下稱系爭6
    07地號土地）。又系爭607地號土地在分割前，係由訴外人
    鄭等、鄭合水各有1/2之應有部分，並由鄭等單獨在系爭土
    地上興建系爭房屋而取得房屋之所有權，嗣鄭等在75年3月3
    1日死亡，其就系爭土地之應有部分有如附表所示之移轉登
    記情形，但系爭房屋迄未進行遺產分割，仍由鄭等之全體繼
    承人公同共有（鄭等之繼承人即為其配偶鄭賴碖、子女即全
    體被告；鄭賴碖於91年死亡，其所繼承部分，由全體被告再
    轉繼承；另戴國石律師僅係鄭文政之遺產管理人，本判決所
    述有關鄭等之繼承人即被告部分，均指鄭文政本人，為免誤
    會，併此敘明）。另鄭文棕即鄭文鐘於76年5月23日已自鄭
    合水處購得系爭607地號土地之應有部分1/4，因此，系爭60
    7地號土地於86年7月1日分割之際，所有權人為鄭文棕即鄭
    文鐘、鄭文州、鄭文政、鄭林珠（即鄭合水之繼承人），權
    利範圍各1/4，且該地分割後，係由鄭文棕即鄭文鐘單獨取
    得系爭607地號土地（即現行高雄市○○區○○○段000地號）之
    所有權、鄭文州單獨取得高雄市○○區○○段000000地號（即現
    行高雄市○○區○○○段000地號）土地之所有權、鄭文政單獨取
    得系爭土地之所有權、鄭林珠單獨取得高雄市○○區○○段0000
    00地號（即現行高雄市○○區○○○段000地號）土地之所有權（
    詳細所有權移轉情形，如附表所示）。而依上述移轉情形可
    知，原告拍定取得之系爭土地，與其上坐落之系爭房屋，原
    本均屬鄭等所有，嗣系爭土地雖因拍賣而由原告取得所有權
    ，但被告就系爭房屋使用系爭土地之系爭占用範圍，依民法
    第425條之1、第838條之1規定，應有法定租賃關係或法定地
    上權存在，而非無權占用。是以，原告請求拆屋還地暨給付
    相當於租金之不當得利，並無理由等詞置辯。聲明：原告之
    訴駁回；如受不利判決，願供擔保請准宣告免為假執行。
㈡、被告戴國石律師即鄭文政之遺產管理人未於言詞辯論期日到
    場，亦未提出書狀作任何聲明或陳述。
五、本院之判斷：
㈠、原告主張其為系爭土地之共有人，權利範圍各1/2，而系爭土
    地上有被告公同共有之系爭房屋坐落，占用範圍如附圖所示
    之A部分（面積47.22平方公尺）、B部分（面積25.75平方公
    尺）等節，已提出系爭土地之所有權狀為佐（見本院卷第21
    至23頁），且經本院囑託高雄市政府地政局鳳山地政事務所
    複丈測量無誤，有該所110年12月27日高市地鳳測字第11071
    214600號函文所附土地複丈成果圖（即附圖）存卷可參（見
    本院卷第123至125頁），復為被告鄭文州、鄭文棕即鄭文鐘
    、鄭春月、陳鄭春假、林鄭春娥、鄭春娘所不爭執（見本院
    卷第343至344頁），是此部分之事實，先可認定。
㈡、原告復主張被告公同共有之系爭房屋占用系爭土地之系爭占
    用範圍，無合法權源，其得依民法第767條第1項前段、中段
    、第179條規定訴請被告拆除，並返還系爭占用範圍之土地
    予原告，暨請求相當於租金之不當得利等語，則據被告執前
    詞否認，是本件應審酌者自為：被告就系爭土地是否無權占
    有？原告請求被告拆除系爭占用範圍之地上物，並將系爭土
    地交還原告，暨請求相當於租金之不當得利，是否有據？如
    有，得請求之金額為若干？茲敘述如下：
⑴、按土地及其土地上之房屋同屬一人所有，而僅將土地或僅將
    房屋所有權讓與他人，或將土地及房屋同時或先後讓與相異
    之人時，土地受讓人或房屋受讓人與讓與人間或房屋受讓人
    與土地受讓人間，推定在房屋得使用期限內，有租賃關係，
    民法第425條之1第1項前段定有明文。是當事人在房屋得使
    用期限內，除有反證外，推定有租賃關係之本旨，乃側重於
    房屋所有權與基地利用權一體化之體現，並基於房屋既得使
    用權保護原則之考量，進一步肯認土地使用權不因嗣後基礎
    原因之變動而受影響，藉以調和土地與建物之利用關係，庶
    符社會正義之要求。又「土地及房屋同屬一人」，而將土地
    及房屋分開同時或先後出賣，應推斷「土地承買人」默許「
    房屋承買人」有繼續使用該土地之租賃關係存在。該所謂「
    土地及房屋同屬一人」可包括「土地及房屋同屬相同之共有
    人」及「土地共有人數除與房屋相同之共有人外，尚有其他
    共有人」之情形在內；該所稱之「房屋承買人」應擴及於承
    購未經建物所有權第一次登記之房屋後具有事實上處分權之
    人，且基於同一理由，倘土地共有人經其他共有人之同意，
    在共有土地上興建房屋，而將土地及房屋分開或先後出賣者
    ，仍宜推斷土地承買人默許房屋承買人繼續使用土地。再民
    法第425條之1規定，雖以「所有權讓與」為明文，然未辦登
    記建物因無法辦理所有權移轉登記，而僅得以事實上處分權
    讓與，依上開法條立法意旨，所謂「所有權讓與」，解釋上
    應包括就無法辦理所有權登記之土地或建物受讓事實上處分
    權之情形，始符法意（最高法院106年度台上字第709號、10
    7年度台上字第1797號判決意旨參照）。此外，民法第425條
    之1雖係88年4月21日增訂，並於89年5月5日施行，且無溯及
    適用之規定，然上開法條施行前，針對相同事實，非不得推
    斷土地受讓人或房屋受讓人與讓與人間，或房屋受讓人與土
    地受讓人間，在房屋得使用期限內，有租賃關係，以符社會
    正義（最高法院101年度台上字第1114號判決意旨參照）。
⑵、次按出租人於租賃物交付後，承租人占有中，縱將其所有權
    讓與第三人，其租賃契約，對於受讓人仍繼續存在，民法第
    425條第1項亦有明文。
⑶、經查，原告為系爭土地之共有人，且系爭房屋有坐落在系爭
    土地之情形，雖如前述。然而，被告抗辯系爭土地重測前為
    高雄市○○區○○段000000地號，且係86年7月1日與同地段607-
    29地號、607-31地號共同分割自系爭607地號土地；而系爭6
    07地號土地歷年來所有權移轉登記情形，如附表所示；復系
    爭房屋乃鄭等單獨在系爭土地上出資興建而取得所有權，且
    迄未進行遺產分割，仍由鄭等之全體繼承人公同共有各節，
    已提出土地登記第一類謄本、異動索引、遺產分割協議書、
    土地／建築改良物買賣所有權移轉契約書、土地增值稅繳款
    書、共有土地／建築改良物所有權分割契約書等件為證(見本
    院卷第311至328頁)，且為原告所不爭執（見本院卷第343至
    345頁），並經本院調取系爭房屋稅籍證明書、上開地號之
    土地登記謄本、異動索引、重測分割前之人工登記謄本對照
    無訛（見本院卷第69頁、第151至167頁、第177至197頁），
    是上情當可認定。依此，系爭607地號土地及系爭房屋在鄭
    等75年3月31日過世前，既分別為鄭等共有、單獨所有，且
    鄭等過世後，其就系爭607地號土地、系爭房屋之權利，即
    由當時全體繼承人鄭賴碖、鄭文州、鄭文棕即鄭文鐘、鄭春
    月、陳鄭春假、林鄭春娥、鄭春娘、鄭文政共同繼承，並出
    現系爭607地號土地之共有人數除與系爭房屋相同外，尚有
    鄭合水之「土地共有人數除與房屋相同之共有人外，尚有其
    他共有人」情形，則鄭賴碖、全體被告於76年6月13日再共
    同進行系爭607地號土地之遺產分割（即附表編號3所示），
    並於77年6月16日由鄭賴碖、鄭文棕即鄭文鐘、鄭春月、陳
    鄭春假、林鄭春娥、鄭春娘各均移轉系爭607地號土地應有
    部分1/1000予鄭文政，而使原先屬鄭等所有之系爭607地號
    土地應有部分1/2，分歸由鄭文政取得應有部分1/4、鄭文州
    取得應有部分1/4之際（即附表編號4所示），依上述說明，
    系爭房屋之共有人即全體被告與所占用系爭607地號土地範
    圍之所有人間，自應有民法第425條之1第1項規定法定租賃
    權之適用，而有法定租賃契約存在。另縱使系爭607地號土
    地在86年7月1日，尚有分割出高雄市○○區○○段000000地號、
    607-30地號即系爭土地、607-31地號土地之情形（即附表編
    號6所示），更在106年11月1日由原告共同拍定取得系爭土
    地，於106年11月10日進行移轉登記等情況，但依民法第425
    條第1項所有權讓與不破租賃之規定，該法定租賃權契約對
    於受讓人即原告自仍繼續存在。
⑷、準此，被告抗辯本件有民法第425條之1第1項規定法定租賃權
    之適用，其等並非無權占有系爭土地，顯於法相符，核屬可
    採，原告無視於此，仍主張被告無權占有系爭土地，依民法
    第767條第1項前段、中段、第179條規定訴請被告拆除，並
    返還系爭占用範圍之土地予原告，暨請求相當於租金之不當
    得利，顯均無理由，自予駁回。至就被告使用系爭占用範圍
    之土地地租、期間，應由當事人另為協議，此部分與不當得
    利之金額無涉，併此敘明。
⑸、末以，原告在本院111年4月14日言詞辯論期日時，固有抗辯
    被告逾時提出有關民法第425條之1之攻擊防禦方法（見本院
    卷第344頁），但原告起初僅以鄭文州為單獨被告提起本訴
    ，嗣111年3月2日始將其餘當事人追加為被告，而除鄭文州
    外之當事人均係111年4月14日時，始第一次進行言詞辯論程
    序，有民事追加被告暨變更聲明狀可參（見本院卷第223至2
    39頁），此部分自難認被告有何未依訴訟進行程度，致未於
    適當時期提出攻擊防禦方法之情形，原告上開抗辯，容有誤
    會，當無足取。此外，被告雖未提出鄭等在系爭607地號土
    地上興建系爭房屋時，有取得其他共有人即鄭合水同意之相
    關證據，但系爭房屋早於57年即辦妥稅籍登記，有房屋稅籍
    證明書可參（見本院卷第69頁），歷時數十載均未見有何爭
    執；且系爭607地號土地共有人鄭合水不僅於76年5月23日同
    意將其所有之應有部分1/4出售予鄭文棕即鄭文鐘，復鄭合
    水之繼承人鄭林珠於86年7月1日亦同意共同辦理系爭607地
    號土地之分割事宜，進而取得未有系爭房屋坐落之高雄市○○
    區○○○段000地號土地單獨所有權（見本院卷第113頁之空照
    圖、第181至197頁之異動索引、第337頁之土地登記謄本）
    ，引上情相互參酌，應可認系爭607地號土地之共有人間，
    當有容許他共有人使用，且依實際使用情形互相出售、購買
    、分割土地之分管契約存在，故此部分顯無礙本院之上開認
    定，附此敘明。
六、綜上所述，原告依民法第767條、第179條之規定，請求被告
    ：㈠、應將坐落系爭土地上，如系爭占用範圍之地上物拆除
    ，並將所占用之土地騰空遷讓返還予原告；㈡、應自起訴狀
    繕本送達翌日起至返還前開土地之日止，按月給付原告各43
    8元；㈢、應給付原告各20,586元，及自起訴狀繕本送達之翌
    日起至清償日止，按週年利率5％計算之利息，均屬無據，應
    予駁回。又原告之訴既經駁回，其假執行之聲請即失所依附
    ，併予駁回。
七、本件事證已臻明確，兩造其餘攻擊防禦方法及舉證，經核與
    判決結果不生影響，無逐一論列之必要；又被告抗辯合法使
    用之權利固包含民法第838條之1法定地上權，但本院既已依
    民法第425條之1認定被告以法定租賃關係就系爭房屋有合法
    使用系爭土地之權利，自無多加贅述法定地上權此攻防方法
    之必要，均併予敘明。
八、訴訟費用負擔之依據：民事訴訟法第78條。
中　　華　　民　　國　　111 　年　　5 　　月　　13　　日
    　　　　　　　橋頭簡易庭　法　　　官  楊博欽
以上正本係照原本作成。
如不服本判決，應於送達後20日內，向本院提出上訴狀並表明上
訴理由，如於本判決宣示後送達前提起上訴者，應於判決送達後
20日內補提上訴理由書（須附繕本）。
中　　華　　民　　國　　111 　年　　5 　　月　　13　　日
    　　　　　　　　  　　　　書　記　官  程淑萍
附表：系爭607地號土地歷年來移轉登記情形
編號 所有權人 取得權利時間 權利範圍 備註 1 鄭等 49年1月19日 1/2 無 （見本院卷第161頁）  鄭合水  1/2  2 鄭等 49年1月19日 1/2 鄭合水於76年6月19日將1/4應有部分以買賣為由，登記予鄭文棕即鄭文鐘（見本院卷第161頁、第321至323頁）  鄭文棕即鄭文鐘 76年6月19日 1/4   鄭合水 76年6月19日 1/4  3 鄭賴碖 76年12月2日 1/1000 鄭等於75年3月31日死亡後，其繼承人鄭賴碖、鄭文棕即鄭文鐘、鄭春娘、陳鄭春假、鄭春月、林鄭春娥、鄭文政、鄭文州於76年12月2日以繼承為由，辦理鄭等應有部分1/2之移轉登記，而其等各自取得應有部分比例，如左列（見本院卷第163至165頁、第315至316頁）。  鄭文棕即鄭文鐘 76年6月19日 1/4    76年12月2日 1/1000   鄭春娘 76年12月2日 1/1000   陳鄭春假 76年12月2日 1/1000   鄭春月 76年12月2日 1/1000   林鄭春娥 76年12月2日 1/1000   鄭文政 76年12月2日 244/1000   鄭文州 76年12月2日 1/4   鄭合水 76年6月19日 1/4  4 鄭文棕即鄭文鐘 76年6月19日 1/4 鄭賴碖、鄭文棕即鄭文鐘、鄭春娘、陳鄭春假、鄭春月、林鄭春娥於77年7月27日以買賣為由，將其等所繼承原屬鄭等之應有部分各1/1000，均移轉予鄭文政，並使鄭文政之應有部分從244/1000變為1/4（見本院卷第167頁、第317至319頁）。  鄭文政 77年7月27日 1/4   鄭文州 76年12月2日 1/4   鄭合水 76年6月19日 1/4  5 鄭文棕即鄭文鐘 76年6月19日 1/4 鄭合水之應有部分1/4，於83年1月4日由鄭林珠以分割繼承為由，辦理移轉登記（見本院卷第167頁）  鄭文政 77年7月27日 1/4   鄭文州 76年12月2日 1/4   鄭林珠 83年1月4日 1/4  6 鄭文棕即鄭文鐘 86年7月1日 系爭607地號土地，於86年7月1日辦理合併分割登記，並由鄭文棕即鄭文鐘單獨取得高雄市○○區○○段000地號土地全部、鄭文州單獨取得高雄市○○區○○段000000地號土地全部、鄭文政單獨取得高雄市○○區○○段000000地號土地（即系爭土地）全部、鄭林珠單獨取得高雄市○○區○○段000000地號土地全部。 （見本院卷第167頁、第181至197頁、第325至327頁）   鄭文政 86年7月1日    鄭文州 86年7月1日    鄭林珠 86年7月1日